【裁判字號】    89,訴,2153
【裁判日期】    900323
【裁判案由】    排除侵害
【裁判全文】
臺灣臺南地方法院民事判決  八十九年度訴字第二一五三號
    原      告  甲○○
                              .
    被      告  台南縣楠西鄉公所  設台南縣楠西鄉○○路二三○號
    法定代理人  乙○○        .
    訴訟代理人  楊茂林        .
右當事人間請求排除侵害事件，本院判決如左：
    主    文
被告應將坐落台南縣楠西鄉○○段四五四地號（地目旱、面積柒肆點捌捌平方公尺）
、四五六之一地號（地目旱、面積柒點肆伍平方公尺）、四七八地號（地目旱、面積
壹點捌壹平方公尺）土地上之道路設施除去，將上開土地交還原告。
訴訟費用由被告負擔。
    事    實
甲、原告方面：
一、聲明：求為判決如主文所示。
二、陳述：
（一）坐落台南縣楠西鄉○○段四五四、四五六－一、四七八－一號（地目均為旱，
      面積依序為七四點八八平方公尺、七點四五平方公尺、一點八一平方公尺）等
      三筆土地（下稱系爭三筆土地）係原告所有，被告於民國八十四年二月下旬興
      工開闢楠西鄉○○○○號道路時，明知前述土地未經合法徵收，亦未獲所有權
      人即原告同意，即逕行佔用開闢道路，原告於八十四年二月二十八日口頭制止
      及八十四年三月一日行文楠西鄉公所表示：前述土地未經合法徵收，不願供作
      闢路使用，惟兩度制止均無效。被告猶執意為之，繼續興工。並於八十四年四
      月十三日在ＩＶ－四號道路全面鋪設柏油。同日，原告即以存證信函表示：要
      求被告除去在該土地上所為之設施，否則當依法訴究。被告則捏造事實，於八
      十四年函覆：妄稱原告已同意供地，於函中表示自當於八十六年度優先處理，
      後來，原告每次前往協商，均遭推塘，拖延至今。
（二）依民法第七百六十七條：「所有人對於無權占有或侵奪其所有物者，得請求返
      還之，對於妨害其所有權者，得請求除去之。」原告所有土地未經合法徵收，
      亦無所有權人即原告之同意，被告即強行佔用，已嚴重影響原告之所有權，原
      告一再向被告要求表示，前述土地未經合法徵收、合理價購前，請移除非法所
      為之設施，惟被告均不以理會，都以「將補徵收」作為無限期的塘塞敷衍，原
      告忍無可忍，為此提起本訴。
三、證據：提出存證信函一份、台南縣楠西鄉公所函一份、土地登記謄本三件為證。
乙、被告方面：
一、聲明：求為判決原告之訴駁回。
二、陳述：道路已經做了，遺漏系爭三筆土地未徵收，中央原說要補辦徵收，卻於八
    十九年十月三十日來函確定中央沒有錢，要地方自行負擔，希望原告給公所一段
    時間處理這問題。
    理    由
一、原告起訴主張：坐落台南縣楠西鄉○○段四五四、四五六－一、四七八－一號等
    系爭三筆土地係原告所有，被告於八十四年二月下旬興工開闢楠西鄉○○○○號
    道路時，明知前述土地未經合法徵收，亦未獲所有權人即原告同意，即逕行佔用
    開闢道路，原告於八十四年二月二十八日口頭制止及八十四年三月一日行文楠西
    鄉公所表示：前述土地未經合法徵收，不願供作闢路使用，惟兩度制止均無效。
    被告猶執意為之，繼續興工。並於八十四年四月十三日在ＩＶ－四號道路全面鋪
    設柏油。同日，原告即以存證信函表示：要求被告除去在該土地上所為之設施，
    否則當依法訴究。被告則於八十四年函覆：妄稱原告已同意供地，於函中表示自
    當於八十六年度優先處理，後來，原告每次前往協商，均遭推搪，拖延至今，為
    此本於民法第七百六十七條規定訴請被告將系爭三筆土地上之道路設施除去，並
    將土地返還原告等語；被告則以：系爭三筆土地係遺漏徵收，中央原說要補辦徵
    收，卻於八十九年十月三十日來函確定中央沒有錢，要地方自行負擔，希望原告
    給公所一段時間處理這問題等語，資為抗辯。
二、原告主張：系爭三筆土地係原告所有，被告未行徵收，亦未徵得其同意，即於八
    十四年二月下旬興工開闢楠西鄉○○○○號道路時，逕行使用開闢道路，原告於
    八十四年三月一日去函制止被告公所施工，被告猶繼續興工，並於八十四年四月
    十三日在ＩＶ－四號道路全面鋪設柏油。同日，原告即以存證信函表示：要求被
    告除去在該土地上所為之設施。經被告於八十四年四月二十日函覆於八十六年度
    優先處理，至今尚未補辦徵收等事實，業據提出存證信函一份、台南縣楠西鄉公
    所函一份、土地登記謄本三件為證，並為被告所不爭執，自堪信為真實。
三、按所有人對於無權占有或侵奪其所有物者，得請求返還之。對於妨害其所有權者
    ，得請求除去之。有妨害其所有權之虞者，得請求防止之，民法第七百六十七條
    定有明文。次按民法第一百四十八條權利之行使，不得以損害他人為主要目的之
    規定，其真意係在限制權利人行使權利，專以損害他人為主要目的，苟權利人行
    使權利非專以損害他人為主要目的，縱使他人喪失利益，亦無該條之適用。本件
    系爭土地為原告所有，被告未經合法徵收程序卻予以鋪設柏油，供作道路使用，
    已詳如前述，另被告雖抗辯：系爭土地現供作公眾通行使用云云，則如予拆除，
    或有損及公共利益之虞，惟公共利益乃反射利益，不足為使用他人土地之正當權
    源。是被告使用系爭道路，即屬無權占有，原告自有權請求被告除去侵害，返還
    土地。
四、從而，原告本於所有權，訴請被告將系爭三筆土地上之道路設施（即柏油）除去
    ，並返還系爭三筆土地於原告，為有理由，應予准許。
五、結論：原告之訴為有理由，依民事訴訟法第七十八條，判決如主文。
中      華      民      國    九十      年      三      月    二十三     日
                                臺灣臺南地方法院民事第一庭
~B法      官  李杭倫
右為正本係照原本作成
如對本判決上訴，須於判決送達後廿日內向本院提出上訴狀
中      華      民      國    九十      年      三      月     二十三    日
~B法院書記官  汪維屏


司法院資訊處製作；財團法人民間司法改革基金會備份。
